【裁判字號】    95,判,1557
【裁判日期】    950921
【裁判案由】    水污染防治法
【裁判全文】
最  高  行  政  法  院  判  決
                                     95年度判字第01557號
上  訴  人  南洋染整股份有限公司
代  表  人  乙  ○
訴訟代理人  陳伯英律師
被 上訴 人  桃園縣政府
代  表  人  甲○○
上列當事人間因水污染防治法事件，上訴人對於中華民國94年3
月3日臺北高等行政法院92年度訴字第5516號判決，提起上訴，
本院判決如下：
    主  文
上訴駁回。
上訴審訴訟費用由上訴人負擔。
    理  由
一、上訴人從事印染整理業，工廠排放廢（污）水於地面水體，
    經行政院環境保護署環境督察總隊北區環境督察大隊（以下
    簡稱環保署北區督察大隊）於民國（下同）92年3月8日11時
    派員前往稽查，於放流口採樣，檢驗結果放流水之真色色度
    763，未符合放流水標準所定真色色度550之限值，案移由被
    上訴人以92年4月22日府環稽字第0920070254號函裁處上訴
    人罰鍰新台幣（下同）30萬元，並限期於92年7月8日前改善
    完成。上訴人不服，提起訴願，遭決定駁回，遂提起本件行
    政訴訟。
二、上訴人在原審起訴主張：(一)此次被上訴人機關92年3月8日之
    測試，為何與上訴人同年3月6日委託環保署認可之輝揚環境
    檢測公司之測試結果，就真色色度部分有所差異，究為何者
    可信？姑不置論。即以被上訴人機關所依之檢驗報告之763
    而論，亦僅係與550之標準值稍有未符而已，只須請上訴人
    注意改正即可達成環保目的，要無受此重罰之理由。原處分
    機關未斟酌情形，遽以重罰，亦不符合行政程序法第7條所
    定行為之比例原則。(二)水污染防治法第40條固規定事業違反
    第7條第1項規定之廢水放流標準，可處以新台幣6萬元以上
    60萬元以下之罰鍰；但被上訴人機關裁罰時，仍應斟酌全般
    情狀，並就上訴人有利、不利情形一律注意，不得濫用裁量
    權動輒重罰。查染整業之廢水排放標準，項目達5、6項之多
    ，被上訴人機關未就上訴人檢驗合格項目為有利之考量，亦
    未就排放廢水有無毒性，是否對水質生態構成影響為判斷標
    準，竟就無毒害之廢水，予以重罰30萬元，自嫌偏失，有欠
    公平。加以上訴人又無1年內2次查獲不合格，亦無污染溪水
    ，引起民怨之具體情形，顯無水污染防治法第73條所定情節
    重大情形，益見原處分所持各該重罰之理由，均不存在，其
    係濫用裁量權，尤至明顯。(三)上開被上訴人第0920070254號
    函說明5雖記載『隨函檢附水質檢測報告影本乙份』，但實
    際並無該項附件。上訴人自無從明瞭作檢測係依據何種方法
    ，則其何時送樣、如何保存、何時完成分析，均足以影響檢
    測之正確性，是該報告能否作為認定上訴人放流水未符標準
    之依據，自有討論空間，豈能謂客觀上已足以明白確認未符
    標準之事實。被上訴人機關在為處分前既未提示該檢測報告
    ，又未給予上訴人陳述之機會，即以主觀率斷，未審先判，
    自有違行政程序法第102條規定及依法行政之旨。(四)被上訴
    人答辯，以上訴人事業1年內被查獲3次，情節重大，依法尚
    可處罰鍰30萬元云云，亦有可議。察其所謂1年3次，係指91
    年5月9日罰6萬元、91年10月10日罰18萬元、92年3月8日罰
    30萬元而言。然何以被上訴人不說91年2次、92年1次，而必
    以此跨年度計算次數，以坐實重大情節，其根據為何？亦容
    有爭議及討論空間。何況水污染防治法第73條第4款所定『1
    年內經2次限期改善，仍繼續違反本法者』之重大情節，為
    91年5月22日公布修正之條文，舊法則無此明文。是被上訴
    人所指91年5月9日罰6萬元，即不應適用新法。亦即該年度
    無1年2次處罰問題。更無論依該法第40條文義，所謂重大情
    節，僅係於停工或停業等處分時有其考量。有關罰鍰之輕重
    ，仍無專條規定，自仍應斟酌全盤情狀為適當之裁量。(五)被
    上訴人所指上訴人每日排放廢水平均5000立方公尺，屬最大
    量，排放之廢水較放流水標準550超過達213，造成南崁溪溪
    水變色，引起附近居民屢次陳情，情節重大云云，尤有可議
    。查排放廢水於南崁溪者，並非上訴人事業一家，其獨歸咎
    上訴人，顯失其平。證以剪報報導造成南崁溪污染者，仍係
    部分廠房埋設暗管，於夜間、假日偷排未經處理之事業廢水
    所致。益見被上訴人對上訴人事業之指摘為不實。另所謂引
    起附近居民陳情一節，有無其事，以及是否針對上訴人事業
    而為，均乏積極證據。凡此種種具有爭議性之事實，依據行
    政程序法第102條規定，被上訴人尤應給予上訴人陳述意見
    之機會。為此求為撤銷原處分及訴願決定之判決等語。
三、被上訴人則以：(一)查上訴人所排放廢水，應符合放流水標準
    ，倘有違反水污染防治法規定時，自當依據水污染防治法規
    定處分，次查環保署派員於92年3月8日前往勘查採樣檢驗結
    果，未符合「放流水標準」，被上訴人依據水污染防治法第
    7條第1項及同法第40條規定依法處分，並無不當。(二)被上訴
    人於92年4月22日府環稽字第0920070254號函說明2已明確述
    明本案從重處分之理由。(三)按行政程序法第102條行政機關
    作成行政處分前，應給予該處分相對人陳述意見之機會。但
    行政程序法第103條第5款規定行政處分所根據之事實，客觀
    上明白足以確認者，得不給予陳述意見之機會，上訴人公司
    排放廢（污）水，經環保署派員於92年3月8日前往勘查，採
    樣檢測氫離子濃度指數、水溫、懸浮固體、化學需氧量、真
    色色度，惟真色色度檢測值763，未符放流水標準，依據檢
    測報告客觀上明白足以確認違反水污染防治法之規定，可不
    予陳述意見。(四)按水污染防治法施行細則第14條規定「本法
    第73條第4款所稱一年內，指自違反之日起，往前回溯至第
    365日止。」上訴人排放廢水自本次92年3月8日起往前回溯1
    年內共被查獲3次（91年5月9月罰鍰6萬元、91年10月10罰鍰
    18萬元、本次92年3月8日罰鍰30萬元）不符合放流水標準，
    並經2次限期改善，仍繼續違反本法規定者，顯已符合水污
    染防治法第73條所定情節重大情形，惟被上訴人衡酌本次上
    訴人違反對於環境危害程度作成合理行政裁量，依水污染防
    治法第40條前段之規定從重裁處罰鍰30萬元並限期改善，而
    未依同法第40條後段「情節重大者，得命其停工或停業．．
    ．或勒令歇業」之規定裁處較嚴厲處分。(五)上訴人公司每日
    排放廢（污）水平均約5,000立方公尺，水量在水污染防治
    法封水量之分類中屬最大量，排放廢（污）水真色色度檢測
    值為763，超過放流水標準550，造成南崁溪溪水變色，引起
    附近居民屢次陳情。上訴人事業排放廢水1年內被查獲3次不
    符合放流水標準，本次被上訴人依水污染防治法第40條前段
    之規定處30萬元，符合行政程序法第7條所定行政行為之比
    例原則。(六)被上訴人92年4月22日府環稽字第0920070254號
    函說明五「隨函檢附水質檢測報告影本乙份」，函文中附件
    包含水質檢測報告影本，本件水質樣品檢測報告係環保署委
    託其認可環境檢測機構九連公司檢驗，上訴人說環保署本身
    是檢查機關又是檢驗機關係屬誤會等語，資為抗辯。
四、原審判決駁回上訴人之訴，其理由略以：(一)事業排放廢水於
    地面水體者，應符合放流水標準，為水污染防制法第7條明
    定業者應盡之義務。故凡任意排放廢（污）水於地面水體未
    符合放流水標準者，即應依法受罰。本件上訴人工廠排放廢
    （污）水，既經環保署稽查人員稽查發現、採樣檢驗，不符
    合放流水標準，被上訴人據以裁處法定額度內30萬元罰鍰，
    並限期於92年7月8日前改善完成，用促踐行改善之義務，即
    屬於法有據，並無違法或不當。上訴人訴稱只稍有未符標準
    ，僅須請其注意改正即可，無需處罰云云，要屬於法無據。
    (二)又上訴人訴稱本件環保人員檢驗程序有瑕疵云云，經查本
    件係由環保署北區督察大隊派員（2人）於系爭期日前往稽
    查，且本件系爭水樣既係以環保署公告之採樣、檢驗方法進
    行，檢測結果自得作為本件處分之依據。又上訴人質疑本件
    檢驗係由環保署北區督察大隊自己檢驗，其本身係檢驗機關
    ，該份水質檢測報告無證據能力云云，然此經被上訴人機關
    辯明本件係由環保署委由該署核定環境檢驗測定許可之九連
    公司進行檢驗，參以九連公司既經環保署依「環境檢驗測定
    機構管理辦法」審查合格而發給環境檢驗測定許可證，又其
    許可檢驗項目及方法均經載明於前揭許可證之內，自屬合法
    檢驗機構，上訴人空言指摘係由環保署北區督察大隊自己檢
    驗，並質疑該檢驗報告之證據能力云云，惟未能提出有利於
    己之具體事證以實其說，即難採憑。再上訴人所述其已委託
    輝揚環境檢測股份有限公司檢驗部分，惟參酌該採樣期日與
    本件系爭稽查日期並不相同，自不可混為一談，難以其自行
    檢測之測試結果推論本件檢測報告有何不實之處。至於上訴
    人指稱被上訴人未能於處分函送達上訴人時，一併送達本件
    系爭水質樣品檢測報告乙節，被上訴人機關或有疏失，惟上
    訴人尚非不能請其補發，且此亦非本件違規事實及法令構成
    要件認定上之瑕疵，難據為免罰之依據，上訴人以此認被上
    訴人裁罰有誤云云，尚難憑採。(三)另上訴人訴稱被上訴人於
    本件處分前未依法給予上訴人陳述意見之機會云云，核被上
    訴人本件處分係以委由合格辦理檢測機構之檢測報告為認定
    上訴人確有違規之依據，該事實於客觀上已明白足以確認，
    核依被上訴人所辯尚堪採信，故被上訴人雖於本件行政處分
    前未予上訴人陳述意見之機會，難認有何不合法之處。(四)上
    訴人又訴稱本件處分被上訴人未斟酌違規情形，遽以重罰30
    萬元罰鍰，不符合行政程序法所定之比例原則云云，查水污
    染防治法第73條規定內容：「本法第40條．．．所稱之情節
    重大，係指下列情形之一者．．．四、1年內經2次限期改善
    ，仍『繼續』違反本法規定者。」則以舉輕明重原則觀之，
    被上訴人參酌本件上訴人之違規紀錄、違規項目、廢（污）
    水產生量及危害水體等情節，裁處上訴人30萬元罰鍰，即屬
    有據。上訴人稱被上訴人跨年度計算次數，以坐實重大情節
    ，並無根據乙節，洵屬誤解法令解釋。經查本件上訴人一年
    內雖有多次違規，惟被上訴人裁罰時僅依水污染防治法第40
    條前段之規定裁處30萬元罰鍰，並限期改善，該罰鍰乃在該
    條規定之6萬元以上60萬元以下之範圍之內，並未有逾越裁
    罰之情形，且亦非受罰最高罰鍰，被上訴人衡酌本次上訴人
    違反對於環境危害程度作成合理行政裁量，難認有何不洽當
    之處。至被上訴人既未依該條後段「情節重大者，得命其停
    工或停業．．．或勒令歇業」之規定裁處較嚴厲處分，上訴
    人所稱其並未有情節重大情形云云，難認與本件裁罰有何相
    干。
五、上訴意旨除重複其於原審之主張外，略謂：(一)上訴人曾主張
    ，1.被上訴人提出之稽查工作記錄，只能證明稽查人員於92
    年3月8日11時5分，曾至上訴人工廠放流口現場採樣，以及
    在現場檢測PH值、水溫項目而已（現場檢測之各該項目，均
    無不合），顯不足證明所謂取樣送檢排放水之「真色色度」
    有何未符放流水標準。2.被上訴人提出之現場照片4張無從
    證明取樣之排放水「真色色度」有何未符放流水標準。3.被
    上訴人提出之水質樣品檢測報告，係由行政院環保署環境督
    察總隊北區環境督察大隊所製作，與所謂環保署委託環境檢
    測機構檢測之意旨不符，且依該報告無從瞭解所指之受託檢
    驗機構為何，以及如何從事檢測，自無證據能力可言，故不
    能為上訴人排放水水質不符合放流標準之依據。原審未踐行
    調查能事，原判決理由實嫌率斷，尤難謂無判決不備理由之
    違法。(二)上訴人在原審一再請求命被上訴人提出其所謂環保
    署委託之檢測機構所為之具體檢測報告，並請求傳喚檢測人
    員。而上訴人對被上訴人所提環保署北區環境督察大隊所為
    檢測報告，以及被上訴人於辯論庭始提出之九連公司之水質
    樣品接收記錄、許可證等，既有異議，原判決並未依職權調
    查或請專業鑑定，亦未說明上訴人之上開攻擊方法何以不足
    取。從而，原判決理由為被上訴人不利之判斷，亦難謂無判
    決不備理由之違法。(三)水質檢測報告之檢測結果是否正確，
    仍有待調查確認，並非一經檢測，客觀上即已足以明白確認
    水質未符標準之事實，而不給上訴人陳述意見之機會。被上
    訴人違反行政程序法第102條規定，原處分有違正當程序。
    原判決理由對此未置一詞，亦未說明何以不足採之理由。其
    判決不備理由，明顯違背法令。(四)被上訴人所提據為處分上
    訴人違反水污染防治法之惟一證據，即所謂「行政院環保署
    委託環境檢測機構水質樣品檢測報告」，乃係本件稽查單位
    自己製作之檢測報告。此觀該報告右下方所蓋圓形戳記為「
    行政院環保署環境督察總隊北區環境督察大隊」甚明。根本
    無從明瞭被上訴人所指其委託之檢測機構之名稱及檢測具體
    實情為何？自無證據能力可言。對此，上訴人曾在準備程序
    時請求命被上訴人提出該檢測機構之檢測報告，並傳喚檢測
    人員到庭說明。均未據被上訴人舉證，原審就此亦未調查，
    直至94年2月17日言詞辯論期日，被上訴人始突提出所謂九
    連公司水質樣品接收記錄，及行政院環保署環境檢驗測定機
    構許可證，經上訴人當庭否認其真正後，原判決竟未適用行
    政訴訟法第132條準用民事訴訟法第276條有關當事人在準備
    程序未主張事項失權之規定，難辭判決不適用法規之違法，
    亦至明灼。(五)上訴人於準備程序後，在言詞辯論時仍可提出
    該九連公司水質樣品接收記錄等為主張，然查該項文書，性
    質上為私文書，上訴人對之既有爭執，其有無形式及實質的
    證明力，原審即應命被上訴人舉證證明，並依職權進行調查
    ，方足資判斷。詎不此之為，原審遽認本件水質，曾經合法
    檢驗機構九連公司進行檢驗，被上訴人所辯為屬實云云而逕
    為上訴人不利之認定，原判決論旨明顯違反行政訴訟法第17
    6條準用民事訴訟法第357條及行政訴訟法第133條之規定，
    有不適用法規之違法。為此請求廢棄原判決，並撤銷原處分
    、訴願決定或發回台北高等行政法院等語。
六、本院查：
  (一)按「事業．．．排放廢（污）水於地面水體者，應符合放流
    水標準。」「事業或污水下水道系統排放廢 (污)水，違反
    第7條第1項或第8條規定者，處新台幣6萬元以上60萬元以下
    罰鍰，並通知限期改善，屆期仍未完成改善者，按日連續處
    罰；情節重大者，得命其停工或停業；必要時，並得廢止其
    排放許可證、簡易排放許可文件或勒令歇業。」為水污染防
    治法第7條及第40條所明定。原審斟酌全辯論意旨及調查證
    據之結果，以：事業排放廢水於地面水體者，應符合放流水
    標準，為首揭法條明定業者應盡之義務，故凡任意排放廢（
    污）水於地面水體未符合放流水標準者，即應依法受罰。本
    件上訴人工廠排放廢（污）水，既經環保署稽查人員稽查發
    現、採樣檢驗，不符合放流水標準，有水污染環境稽查工作
    紀錄、水質樣品檢驗報告、採證照片等件為證，違規事實洵
    堪認定，被上訴人據以裁處法定額度內30萬元罰鍰，並限期
    於92年7月8日前改善完成，用促踐行改善之義務，即屬於法
    有據，並無違法或不當等語為由，因將原訴願決定及原處分
    均予維持，駁回上訴人之訴，經核認事用法並無不合。且於
    理由項下，已記載對於兩造攻擊或防禦方法之意見及其適用
    法律之見解。上訴論旨指摘原判決理由不備，無非係以其主
    觀歧異之見解，對原審取捨證據、認定事實及適用法律之職
    權行使，指摘為不當，均無可採。又於91年5月22日修正公
    布全文（同年月24日生效）之水污染防治法第73條既規定：
    「本法第40條．．．所稱之情節重大，係指下列情形之一者
    ．．．四、一年內經二次限期改善，仍繼續違反本法規定者
    。」即係將本次違規之前一年內經二次限期改善之事實作為
    定義「情節重大」的要件的一部分，乃法律自行將過去發生
    的事實納入規範，惟基本上仍以現在「繼續」違規之事實作
    為規範重點。則上訴人於92年3月8日前一年內曾經主管機關
    二次限期改善（91年5月9日、91年10月10日），於上開水污
    染防治法修正施行後之92年3月8日仍「繼續」違反該法規定
    ，自屬上開條文所稱之「情節重大」。被上訴人於原審答辯
    時，敘明：「原告公司排放廢水1年內被查獲3次（91年5月9
    日罰鍰6萬元、91年10月10日罰鍰18萬元、本次92年3月8日
    罰鍰30萬元）不符合放流水標準，顯然已符合水污染防治法
    第73條所定情節重大」等語，乃水污染防治法第73條適用於
    具體事實之當然結論，被上訴人並未擅自將法律溯及適用於
    過去事實。上訴意旨指摘原判決適用法規不當，容有誤解。
  (二)次按行政訴訟法第132條準用民事訴訟法第276條係規定：「
    未於準備程序主張之事項，除有下列情形之一者外，於準備
    程序後行言詞辯論時，不得主張之：一、法院應依職權調查
    之事項。二、該事項不甚延滯訴訟者。三、因不可歸責於當
    事人之事由不能於準備程序提出者。四、依其他情形顯失公
    平者。前項第三款事由應釋明之。」又行政訴訟法第133條
    規定：「行政法院於撤銷訴訟，應依職權調查證據；於其他
    訴訟，為維護公益者，亦同。」本件被上訴人雖於94年2月
    17日言詞辯論期日，始提出九連公司水質樣品接收記錄，及
    行政院環保署環境檢驗測定機構許可證等證據資料，但本案
    既係撤銷訴訟，行政法院本應依職權調查證據，即無民事訴
    訟法第276條第1項前段規定之適用。上訴意旨指摘原判決未
    適用行政訴訟法第132條準用民事訴訟法第276條有關當事人
    在準備程序未主張事項失權之規定，難辭判決不適用法規之
    違法云云，亦有誤會。
  (三)復按行政訴訟法第189條第1項規定：「行政法院為裁判時，
    應斟酌全辯論意旨及調查證據之結果，依論理及經驗法則判
    斷事實之真偽。但別有規定者，不在此限。」所謂判斷事實
    真偽所依據全辯論意旨及調查證據之結果，包括辯論之重要
    內容、證據能力之有無、證明力之強弱及證據之取捨等。而
    證據之證明力應由法院本於確信自由判斷。上訴人於原審雖
    否定被上訴人所提出之九連公司水質樣品接收記錄為真正，
    惟查該水質樣品接收記錄上載明之樣品編號、樣品名稱、採
    樣時間及樣品接收時間等事項，經比對與全銜為「行政院環
    境保護署委託環境檢測機構水質樣品檢驗報告」之水質樣品
    檢驗報告書上記載之樣品編號、樣品名稱、採樣時間及送樣
    時間等事項，悉相符合，而後者右下方蓋有「行政院環境保
    護署北區環境督察大隊」的公印，為公文書，則原判決採信
    前者形式及實質的證明力，核與論理及經驗法則無違。又行
    政法院於撤銷訴訟，既應依職權調查證據，即無準用民事訴
    訟法第357條：「私文書應由舉證人證其真正」之餘地。上
    訴意旨指摘原審未依職權調查證據及未命被上訴人舉證云云
    ，容有誤會。
  (四)綜上所述，原審並無判決不適用法規、適用不當或不備理由
    之違法，上訴意旨仍執前詞，指摘原判決違誤，求予廢棄，
    難認有理由，應予駁回。
據上論結，本件上訴為無理由，爰依行政訴訟法第255條第1項、
第98條第3項前段，判決如主文。
中    華    民    國    95    年    9     月    21    日
                  第三庭審判長法  官  趙  永  康
                              法  官  劉  介  中
                              法  官  侯  東  昇
                              法  官  黃  淑  玲
                              法  官  林  文  舟
以  上  正  本  證  明  與  原  本  無  異
中    華    民    國    95    年    9     月    22    日
                              書記官  彭  秀  玲


司法院資訊處製作；財團法人民間司法改革基金會備份。
